【裁判字號】    92,訴更,72
【裁判日期】    921216
【裁判案由】    綜合所得稅
【裁判全文】
高雄高等行政法院判決                         九十二年度訴更字第七十二號
                              .
    原      告  甲○○
    訴訟代理人  葉維惇  會計師
    被      告  財政部臺灣省南區國稅局
    代  表  人  朱正雄  局長
    訴訟代理人  乙○○
右當事人間因綜合所得稅事件，原告不服財政部中華民國九十一年一月二日台財訴字
第０八九００七七九四六號訴願決定，提起行政訴訟。經本院判決（九十一年度訴字
第一八六號）後，經最高行政法院發回更審。本院判決如左：
    主  文
原告之訴駁回。
訴訟費用（含發回前最高行政法院之訴訟費用）由原告負擔。
    事  實
甲、事實概要：
緣原告為中硝纖維股份有限公司（下稱中硝公司）之股東，民國（下同）八十六年間
中硝公司辦理減資，以現金收回資本公積轉增資配發之股票，因認依財政部六十九年
五月八日台財稅第三三六九四號及八十三年六月十五日台財稅第八三一五九六四四九
號函釋規定，該收回之股票係屬股票轉讓之性質，其全部轉讓價格屬於原股東之財產
交易所得，並非屬應予扣繳之項目，乃未辦理扣繳稅款；而原告對其當年度因該公司
辦理減資收回資本公積轉增資配發所取得之現金新台幣（下同）四、九三０、四二０
元部分，亦已依所得稅法第四條之一規定，對證券交易所得停止課徵所得稅，乃未予
併計當年度綜合所得申報課稅。嗣經中硝公司之稅捐稽徵管轄機關即財政部台北市國
稅局士林稽徵所（下稱士林稽徵所），認該公司辦理減資收回資本公積轉增資配股所
支付原股東之款項，係屬原股東之營利所得，而以八十八年五月十九日財北國稅士林
資字第八八０六０八九八號函責令中硝公司限期辦理扣繳申報，中硝公司乃於八十八
年六月十七日扣繳稅款並向士林稽徵所申報填發扣繳憑單，原告亦隨即於八十八年六
月十七日就該取得之款項併入其八十六年度綜合所得，並重新計算應納稅款及減除代
為扣繳之稅款，向被告所轄之新化稽徵所補辦綜合所得稅申報，旋原告認為中硝公司
收回該股票支付之款項並非營利所得，乃向被告所轄之新化稽徵所申請更正退還（被
告迄未為准駁與否之處分）；嗣被告於八十九年一月二十一日以八十九年度綜所字第
一一００一六號處分書，核定原告漏報營利及其他所得額合計四、九三八、四七一元
，漏報課稅所得額四、九三六、四二０元，逃漏稅額合計一、九七四、五六八元，乃
依行為時所得稅法第一百十條第一項規定，處以所漏稅額二、四００元（其他所得漏
稅部分）０‧二倍及一、九七二、一六八元（取自中硝之所得漏稅部分）０‧五倍罰
鍰計九八六、五００元（計至百元止）。原告不服，就科處罰鍰部分申經復查，未獲
變更，循序提起訴願，亦遭決定駁回，遂提起行政訴訟。前經本院以九十一年度訴字
第一八六號判決將訴願決定及原處分撤銷。嗣經被告提起上訴，由最高行政法院以九
十二年度判字第一三一七號判決將原判決廢棄，發回本院更為審判。
乙、兩造聲明：
一、原告聲明求為判決：
（一）訴願決定及原處分關於罰鍰部分均撤銷。
（二）訴訟費用由被告負擔。
二、被告聲明求為判決：
（一）原告之訴駁回。
（二）訴訟費用由原告負擔。
丙、兩造主張之理由：
一、原告起訴意旨略謂：
（一）按「人民有依法律納稅之義務」憲法第十九條定有明文。次按「涉及租稅事項
      之法律，其解釋應本於租稅法律主義之精神依各該法律之立法目的，衡酌經濟
      上之意義及實質課稅之公平原則為之。」；「惟．．．涉及人民租稅之負擔，
      為貫徹憲法第十九條之意旨仍應由法律明確授權主管機關訂立為宜。」司法院
      大法官釋字第四二０號及第四九三號解釋分別著有明文。又按「××企業股份
      有限公司辦理清算，該公司於八十二年度以土地交易增益轉列資本公積並辦理
      增資其無償配發股份金額，非屬股東原出資額，依本部（六二）台財稅第三一
      六０四號函規定，此部份所分派之剩餘財產，應全數作為股東分派年度之投資
      收益或營利所得申報課徵所得稅，．．．」固為財政部八十四年三月二十二日
      台財稅第八四一六一一四四六號函釋明，惟查，所謂之「營利所得」依行為時
      所得稅法第十四條第一項第一類規定，係指「公司股東所分配之股利」。至資
      本公積轉增資配發之股票股利，依財政部八十一年五月二十九日台財稅第八一
      ０一四００一一號函規定，股東「於取得時，免予計入當年度所得課稅。」。
      本件系爭中硝公司以處分土地資產之溢價收入，依公司法第二百三十八條之規
      定轉列資本公積，嗣以該資本公積依公司法第二百四十一條規定辦理轉增資而
      配發予原告之股票股利，即屬上開所稱之「資本公積轉增資配發之股票股利」
      ，此為被告所不爭，是原告取得該股票股利，自免予計入當年度所得課徵所得
      稅，應無疑義。是以，該營利所得依法既發生於增資配股時，自不生於清算時
      再次認定為營利所得甚明，足證被告率予認屬應稅之營利所得並逕按短漏報裁
      處罰鍰，顯乏所據，應予撤銷。
（二）又按，減資與資本公積轉增資配股性質本不相同。乃被告並不否認中硝公司增
      減資過程之合法性，僅以嗣後之決、清算行為，而認定減資收回股票發給之現
      金與逕將出售土地增益以盈餘分派之行為，視為相同。依此論見，則原告於取
      得中硝公司以資本公積配發股票股利時，即認列一次營利所得，已如前述，而
      嗣後因減資收回該資本公積配股發給之現金，又認屬清算分配剩餘財產之營利
      所得，致同一「營利所得」卻認列二次，而以其後之應稅營利所得推翻之前免
      稅之營利所得，被告顯誤將公司法第一六條、第二三二條、第二三八條、第二
      三九條、第三一五條，有關減資、股利分配、資本公積使用及解散清算等諸多
      規定混為一談，其誤用法規並執為其論罰之依據，顯然違法。又不論被告認定
      減資收回公司發行之股票屬營利所得之法律與事實之謬誤，倘確如被告所認，
      本件是否課稅應建立在公司於收回股票後，後續是否辦理決、清算程序為準，
      足見減資收回股票原不生課稅問題，而係因其後辦理清算行為，被告始得執為
      課稅依據，被告誤將減資收回股票作為之課稅規範，並視同解散清算作業之課
      稅規定，其認定程序，殊與法律解釋邏輯相違背。另本件縱應課稅亦應歸課公
      司實際清算分配剩餘財產年度即八十七年度，然被告認定本件所得課稅時點係
      於公司以現金辦理減資收回資本公積轉增資配發股票之時（即八十六年度），
      復又認屬解散清算分配剩餘財產，其矛盾之情昭然若揭。
（三）又依財政部九十年十二月五日台財稅第０九０００六三九三一號函文說明得知
      ，有關減資收回資本公積轉增資配發股票所發給之現金，經財經兩部會審後認
      屬『股票轉讓性質』並無違誤，且認於證券交易所得稅停徵期間應免徵所得稅
      。是縱被告認中硝公司收回股票後不再轉讓而非屬「交易」性質，唯此一轉讓
      行為係原告以其特有之股票換取價金（現金）之作為，為有對價關係，而就中
      硝公司而言，其減資收回股票支付現金，亦在收回已發行之股票，其對價在對
      外流通之股數之減少，減輕公司對股東之義務，此舉均與該收回股票後是否註
      銷或再行處理無涉，即對價關係發生於轉讓時而非嗣後之用途，被告未見及此
      ，顯有誤解。另依財政部八十三年台財稅第八三一五九六四四九號函規定「公
      司以資本公積轉增資配股時，應於發行之股票背面註記左列文字：（一）本股
      票係以資本公積轉增資發行，依規定免予計入取得年度所得課徵所得稅。（二
      ）取得本股票之股東，於該項股票轉讓時，應依左列規定，依法申報課徵所得
      稅：１、個人股東：應按全部轉讓價格，併入轉讓年度原取得股東之財產交易
      所得申報課稅。２、法人股東：應按全部轉讓價格，減除依所得稅法第四十八
      條規定計算成本後之餘額，併入轉讓年度原取得股東之營利事業所得額申報課
      稅。」（八十七年版所得稅法令彙編第一九四頁），其解釋均以股票之「轉讓
      」作為證券交易所得發生原因，與計算範疇之構成要件之一，則上開函釋既仍
      為現時有效之命令，被告亦不否認其效力，自應不得排除適用。是原告取得中
      硝公司以資本公積轉增資配發之股票，因該公司辦理減資以現金收回該股票而
      支付之款項，即屬轉讓股份之證券交易所得，此應為財政部認該收回股票係屬
      證券交易所得之一貫論據，故於證券交易所得仍在所得稅法第四條之一停止課
      徵所得稅期間，既無課徵所得稅之問題，何致滋生短漏稅款之處罰情事，又參
      諸財政部所提之所得稅法修正草案第十四條第一類有關營利所得課稅規定「前
      項所稱之股利淨額，包括現金股利及以未分配盈餘或資本公積轉增資配發記名
      股票之股利」及其修正理由說明「一、目前對於現金股利及以未分配盈餘轉增
      資配發之股票股利，均已納入課稅範圍，惟對於以資本公積轉增資配發之股票
      股利，並未明確規範，有失課稅公平原則，．．．」，足證資本公積轉增資配
      發之股票股利，原即不在法律規定課稅範圍之列，財政部始有修法之議，而被
      告逕予認屬應稅之營利所得性質即遽予論罰，顯然增加行為時法律所未規定之
      限制，被告所為裁罰之處分，自顯有違租稅法律主義，應予撤銷。是以，縱令
      財政部六十九年五月八日台財稅字第三三六九四號函釋已經財政部明定停止適
      用，惟依前開司法院大法官釋字第五二五號解釋意旨，原告八十六年度取得中
      硝公司辦理減資收回股票配發之現金，尚應受信賴利益之保護，原告自得適用
      行為時有效之財政部六十九年五月八日台財稅字第三三六九四號函釋，無須納
      入所得繳納所得稅，自無短漏報之處罰問題。
（四）另參諸司法院大法官釋字第二七五號解釋：「人民違反法律上之義務而應受行
      政罰之行為，法律上無特別規定時，雖不出於故意為必要，仍須以過失為其責
      任條件．．」之意旨，及學說上有關行政罰上過失之解釋，幾乎與刑事上之責
      任條件相一致（參見吳庚，行政法之理論與實用，第四四三頁）。故其情節若
      非屬應注意並能注意而不注意者，則無過失可言。是本件原告之所以未申報系
      爭所得，既係依前揭當時有效存在之函釋辦理，即使該等函釋有瑕疵或違法之
      虞，既屬中央財稅主管機關所頒布，只要該函釋未被廢止，政府公布令函之有
      效性依然存在，原告依規定未申報系爭所得，並無過失，有無參與股東會決議
      或是否知悉系爭增、減資情事，要與應否受罰無涉，是依上開司法院大法官解
      釋意旨，自應不罰。
（五）又按，「納稅義務人自動向稅捐稽徵機關補報並補繳所漏稅款者，凡屬未經檢
      舉及未經稽徵機關或財政部指定之調查人員進行調查之案件，左列之處罰一律
      免除；其涉及刑事責任者，並得免除其刑．．．二、各稅法所定之逃漏稅之處
      罰。」稅捐稽徵法第四十八條之一第一項定有明文。所謂進行調查之案件，調
      查基準日之認定標準，關於綜合所得稅部分，依財政部八十二年十一月三日台
      財稅第八二一五０一四五八號函「主旨：核釋綜合所得稅調查基準日之認定標
      準原則。說明：二、綜合所得稅納稅義務人如短漏報所得或未依法辦理結算申
      報已達裁罰標準之漏稅案件，除列選案件外，應以寄發處分書日〔發文日〕為
      調查基準日。惟若寄發處分書前經稽徵機關進行函查，調卷、調閱相關資料或
      其他調查作為者，稽徵機關應詳予記錄以資查考，並以最先作為之日為調查基
      準日。」，所稱寄發處分書前經稽徵機關進行函查等調查行為者，其涉及因他
      案之調查而牽連案件，仍應以實際進行調查機關已查獲違章證物日，為調查基
      準日，觀之財政部七十九年台財稅第000000000號及財政部賦稅署八
      十一年台稅二發第八一０八０四五三一號函（八十六年版稅捐稽徵法令彙編第
      二０一頁）自明。準此，本件係因士林稽徵所於八十八年五月十日對中硝公司
      之減資行為進行調查有無短漏扣繳稅款之情形，並經調查誤用法令而認該公司
      辦理減資以現金收回資本公積轉增資股票之金額，係屬股東之營利事業所得後
      ，即在八十八年七月十日通報被告，而被告亦未經調查即逕予論罰，足見本案
      乃因士林稽徵所調查中硝公司有無短漏扣繳稅款，所涉是否短漏報所得之牽連
      案件。則以本件既非被告之列選案件，且在原告於八十八年六月十七日補報補
      繳稅款前，被告亦顯未對原告之案件進行調查，自不能擴張解釋，徒以士林稽
      徵所於八十八年五月十日開始調查中硝公司有關資本公積增減資之情形，即臆
      測原告當時已有漏報所得，而以士林稽徵所八十八年五月十日對中硝公司進行
      調查日為本件之調查基準日。被告否准適用此一規定予以免罰，顯有未合。
（六）原告主張應予不罰之見解，於相同類型案件之他案中，鈞院九十年度訴字第一
      五一二號及九十年度訴字第一七五０號判決免罰，經他案被告（財政部台灣省
      南區國稅局）提起上訴，分經最高行政法院九十二年度裁字第一六九號及九十
      二年度裁字第五四九號裁定書裁定駁回上訴，依其裁定理由指明「惟核其上訴
      內容，係就原審取捨證據，認定事實之職權行使，指摘其為不當，而未具體說
      明原判決違背何項法令、不適用或如何適用不當之具體情事。揆之首揭說明，
      即非主張原判決違背法令以為上訴理由，其上訴難謂適法，應予駁回。」足證
      最高行政法院亦認原判決免罰並無違誤。為此求為撤銷原處分（含復查決定）
      及訴願決定等語。
二、被告答辯意旨略謂：
（一）按「納稅義務人應於每年二月二十日起至三月底止，填具結算申報書，向該管
      稽徵機關，申報其上一年度內構成綜合所得總額或營利事業收入總額之項目及
      數額，以及有關減免、扣除之事實，並應依其全年應納稅額減除暫繳稅額及尚
      未抵繳之扣繳稅額，計算其應納之結算稅額，於申報前自行繳納。但短期票券
      利息所得之扣繳稅款不得減除。」；「納稅義務人已依本法規定辦理結算申報
      ，但對依本法規定應申報課稅之所得額有漏報或短報情事者，處以所漏稅額兩
      倍以下之罰鍰。」為行為時所得稅法第七十一條第一項及第一百十條第一項所
      明定。次按「綜合所得稅納稅義務人如短漏報所得或未依法辦理結算申報已達
      裁罰標準之漏稅案件，除列選案件外，應以寄發處分書日（發文日）為調查基
      準日。惟若於寄發處分書前經稽徵機關進行函查、調卷、調閱相關資料或其他
      調查作為者，稽徵機關應詳予紀錄以資查考，並以最先作為之日為調查基準日
      。」；「查本案檢舉人於七十八年二月二日向宜蘭縣稅捐稽徵處檢舉該轄××
      建材五金行經營建材買賣，涉嫌違章漏稅，該處於是日下午查獲該行兩本未驗
      印進銷帳冊，經核對後另發現高雄市××實業等八家公司七十七、七十八年間
      有漏開發票情事，而於七十八年四月八日通報高雄市稅捐稽徵處。由於××實
      業等八家公司漏開統一發票涉嫌違章案，係檢舉案件之牽連案件，因此其調查
      基準日應以宜蘭縣稅捐稽徵處查獲違章證物之日為準。」；「關於貴組查獲涉
      嫌虛設行號案件所牽連之案件，尚未就具體個案正式函請稽徵機關查核前，被
      牽連營業人自動補報並補繳所漏稅款，得否適用稅捐稽徵法第四十八條之一補
      稅免罰之規定乙案，復如說明：．．．三、至貴組於接獲檢舉偵辦虛設行號之
      案件，對涉及下手營業人取得該虛設行號之不實統一發票，作為進項憑證虛報
      進項稅額，貴組如已查獲並取得具體證據，應以貴組查獲該具體違章證物之日
      為調查基準日，．．．」復據財政部八十二年十一月三日台財稅第八二一五０
      一四五八號函、七十九年六月五日台財稅第000000000號函及財政部
      賦稅署八十一年七月二十二日台稅二發第八一０八０四五三一號函釋甚明。
（二）中硝公司於八十五年九月出售土地，出售土地增益四０八、０八一、二六三元
      ，同年十月三十日利用資本公積辦理轉增資一六四、０五二、０００元；於八
      十六年一月六日辦理減資一八七、三七二、０八０元並以現金收回分配股票，
      復於同年四月二十三日辦理第二次資本公積轉增資一八一、０七三、二一０元
      ，同年八月六日辦理第二次減資一八二、０三０、二三０元，亦以現金收回分
      配股票；嗣於八十七年三月二十五日經臺北市政府建設局准予公司解散登記，
      因該公司於八十六年間利用二次資本公積轉增資後，再辦理減資，其於減資時
      以現金收回資本公積轉增資配發之股票，且收回之股票不再轉讓，並事後註銷
      公司登記及向財政部臺北市國稅局辦理營利事業所得稅決、清算事宜，是此舉
      以現金收回資本公積轉增資配發股票與清算作為及將出售土地增益分配予各股
      東行為實無二致；且公司法第二百三十八條規定「處分資產溢價」應累積為資
      本公積，於同法第二百三十九條及第二百四十一條規定資本公積除填補公司虧
      損及撥充股本外，不得使用，其目的乃在避免公司不當發放現金股利損害債權
      人之權益；而中硝公司未將該資本公積撥充股本，或填補公司虧損，卻藉二次
      資本公積轉增資及減資之過程，以現金收回資本公積轉增資配發股票行為，將
      出售資產增益之資本公積全數分配予各股東；況原告以中硝公司股東身分，依
      照持股比例，取得公司以資本公積轉增資配發股票，減資時，亦比照持股比例
      收回股票，其所得性質核屬所得稅法第十四條第一項第一類第一款營利所得，
      非原告所稱屬股票轉讓性質；又中硝公司係假藉增資再減資手續，達分配盈餘
      之目的，實質上並無轉讓證券之性質，原告為中硝公司之股東，其實際上並未
      提出任何金錢為增資，反取得中硝公司資本公積無償配發之「新股份」，甚而
      未幾即自中硝公司取得收回該股份之現金，難認在其接受中硝公司新股份分派
      之際，不知上開情事，且公司以迂迴方式即先後利用增資、減資之手法，以現
      金收回資本公積轉增資配發股票，將出售土地增益分配予各股東，實際獲利益
      者為各股東，而非公司，又依公司法第二百七十七條規定，公司非經股東會決
      議不得變更章程，且增資與減資均屬變更章程之事項，而中硝公司於第一次辦
      理減資時，股東全數出席，有中硝公司股東會決議錄可稽，是其對中硝公司先
      後二次在極短期間內增資後再減資，對其權益影響甚大之事，自難諉為不知。
（三）依財政部六十九年五月八日台財稅第三三六九四號函意旨，係指公司單純以現
      金收回原利用資本公積（資產重估增值）轉增資配發之股票，方屬非盈餘之分
      配，而為股票轉讓性質，惟本件中硝公司於八十五年九月出售土地後，旋即先
      後二次在極短期間內增資後再減資，其於第二次減資時以現金收回資本公積轉
      增資配發之股票，且收回之股票不再轉讓，並隨即註銷公司登記，顯係利用增
      、減資方式將出售土地增益分配予股東以規避稅負，實與股票轉讓第三人時，
      股票仍屬存續之態樣顯然不同，是中硝公司上開行為，形式上及實質上核與財
      政部六十九年五月八日台財稅第三三六九四號函內容不符，而原告於本年度取
      自中硝公司之營利所得四、九三０、四二０元，依首揭法條，自應列報為本年
      度綜合所得總額，始符合實質課稅原則及平等原則，原告誤解財政部六十九年
      及八十三年函規定漏而未報，縱非故意，要難謂無過失，依所得稅法第一百十
      條第一項規定及司法院釋字第二七五號解釋意旨，仍應予處罰。（３）查本件
      士林稽徵所係於八十八年五月十日函請中硝公司就八十六年度以現金收回二次
      減資股票金額，辦理扣（免）繳憑單申報，而該作為與原告違章（漏報系爭所
      得）之事實有關，依首揭函釋，即應以該所之進行調查日（八十八年五月十日
      ）為本案之調查基準日，原告雖於同年六月十七日補報系爭營利所得及加計利
      息，惟係在士林稽徵所調查日後所為，與稅捐稽徵法第四十八條之一自動補報
      之規定未合。又財政部六十九年五月八日台財稅第三三六九四號及八十三年六
      月十五日台財稅第八三一五九六四四九號函釋，係就公司在正常運作下單純減
      資、單純以資本公積轉增資配發股票時所為，並非教示得以迂迴方式違背法律
      之規定，自與本件之情形不相同，亦無主張信賴該函釋欠缺故意過失可言。又
      本案係士林稽徵所查核中硝公司時，發現異常，乃函請中硝公司補辦理扣（免
      ）繳申報，該公司辦理扣（免）繳申報後，隨即開立扣（免）繳憑單通知股東
      補辦理申報，且原告漏報該筆營利所得與士林稽徵所查獲公司未辦理扣（免）
      繳有牽連關係，而士林稽徵所查獲該公司未辦理扣繳之事實時，士林稽徵所就
      各股東漏報該筆系爭營利所得已取得具體事證，是被告以士林稽徵所查獲該公
      司漏未扣繳之日為調查基準日，並無不合；而士林稽徵所於查獲中硝公司未辦
      理扣繳時，已知有那些股東漏報系爭營利所得，僅因該所對原告無管轄權，不
      得逕行對原告處以罰鍰，乃將漏報之事實通報被告，是原告雖於公司辦理扣繳
      後隨即辦理補申報，然已不符合自動補報規定，被告依法科處罰鍰，並無不合
      。
    理  由
一、按「納稅義務人應於每年二月二十日起至三月底止，填具結算申報書，向該管稽
    徵機關，申報其上一年度內構成綜合所得總額或營利事業收入總額之項目及數額
    ，以及有關減免、扣除之事實，並應依其全年應納稅額減除暫繳稅額、尚未抵繳
    之扣繳稅額及可扣抵稅額，計算其應納之結算稅額，於申報前自行繳納。但短期
    票券利息所得之扣繳稅款及營利事業獲配股利總額或盈餘總額所含之可扣抵稅額
    ，不得減除。」；「納稅義務人已依本法規定辦理結算申報，但對依本法規定應
    申報課稅之所得額有漏報或短報情事者，處以所漏稅額兩倍以下之罰鍰。」分別
    為行為時所得稅法第七十一條第一項及第一百十條第一項所明定。復按「人民違
    反法律上之義務而應受行政罰之行為，法律無特別規定時，雖不以出於故意為必
    要，仍須以過失為其責任條件．．。」亦經司法院釋字第二七五號解釋在案。
二、經查，本件原告係中硝公司股東之一，並兼任董事，中硝公司於八十五年九月出
    售土地，同年十月將土地增益轉列為資本公積，再利用資本公積辦理轉增資，嗣
    於八十六年一月六日辦理減資並以現金收回分配股票，復於同年四月二十三日辦
    理第二次資本公積轉增資，同年八月六日辦理第二次減資，亦以現金收回分配股
    票，原告八十六年度因自該公司取得四、九三０、四二０元，惟申報當年度綜合
    所得稅時，並未列報該筆營利所得；嗣中硝公司之稅捐稽徵管轄機關士林稽徵所
    ，認該公司辦理減資收回資本公積轉增資配股所支付原股東之款項，係屬原股東
    之營利所得，而以八十八年五月十九日財北國稅士林資字第八八０六０八九八號
    函責令中硝公司限期辦理扣繳申報，該公司遂於八十八年六月十七日，扣繳稅款
    並向士林稽徵所申報填發扣繳憑單，原告於同日就該取得款項併入綜合所得，並
    重新計算應納稅款及減除已扣繳之稅款，向被告所轄之新化稽徵所自動補辦申報
    。被告則於同年七月間接獲士林稽徵所通報後，核定原告漏報課稅所得額（營利
    及其他所得）四、九三六、四二０元，漏稅額一、九七四、五六八元，乃依行為
    時所得稅法第一百十條第一項規定，處以漏稅額（其他利息所得部分）二、四０
    ０元０‧二倍及一、九七二、一六八元（取自中硝公司之營利所得部分）０‧五
    倍罰鍰計九八六、五００元（計至百元止）等事實，有中硝公司補申報各類所得
    資料申報書、補開立予原告之各類所得扣繳免扣繳憑單、原告八十六年度綜合所
    得稅結算申報書、被告稅額核定通知書、八十九年度綜所字第一一００一六號處
    分書、原告自動補報稅額繳款書等（以上均屬影本）附於原處分卷及訴願卷可稽
    ，且為兩造所不爭，堪予認定。
三、經查，本件中硝公司出售其所有土地之溢價收入，係屬中硝公司之營業外收入，
    而中硝公司固依公司法第二百三十八條第三款規定，將公司處分資產之溢價收入
    ，累積為資本公積，然中硝公司於八十五年間將出售土地之溢價收入所累積之資
    本公積轉增資後，旋於八十六年度再辦理減資，而減資時，中硝公司是以現金收
    回資本公積轉增資配發於股東之股票，使股東實質上取得中硝公司因出售土地所
    獲得之溢價收入；又因中硝公司於上述八十六年間減資後，旋又於半年後辦理公
    司之解散登記及公司之清算事宜，使股東實際上取得出售土地溢價收入之營利所
    得於股東因中硝公司減資而取得現金之年度獲得實現；另此收回之股票因屬減資
    性質不再轉讓，其性質並非股票之轉讓。至原告所引之財政部八十三年六月十五
    日台財稅第八三一五九六四四九號函釋，其事實為公司以資本公積轉增資配發股
    票，核與本件係以減資方式收回股票之事實不同，自不得比附援引。再原告援引
    之財政部八十一年五月二十九日台財稅第八一０一四００一一號函係釋示「不以
    資本公積增資配發新股之時間點作為認定新所得歸屬年度」之見解，且此函釋之
    事實為股東將增資配發股票轉讓第三人，核與本件之事實不同，自難比附援引；
    況此函釋亦經財政部八十七年九月二十一日台財稅第八七一九六五三六六號函，
    認易引發租稅規避，不符公平原則，免列於所得稅法令彙編（八十七年版）在案
    。且公司辦理減資以現金收回資本公積轉增資配發之增資股票，其性質並非股票
    之轉讓，依財政部八十六年九月十三日以台財稅字第八六一九一六三三二號函釋
    ，其性質應屬營利所得，故財政部上述六十九年五月八日台財稅第三三六九四號
    之函釋顯係違反公司法關於資本公積轉增資及減資相關規定之立法意旨，更與證
    券交易之本質有違，自得拒絕適用。且此一函釋，復經財政部八十七年九月二十
    一日台財稅第八七一九六五三六六號函，認與財政部八十四年三月二十二日台財
    稅第八四一六一一四四六號函核示原則不一致，而免列於所得稅法令彙編（八十
    七年版）。再觀財政部六十九年五月八日台財稅第三三六九四號及八十四年三月
    二十二日台財稅第八四一六一一四四六號函釋，可知關於公司資本公積轉增資配
    發之增資股票，財政部六十九年五月八日台財稅第三三六九四號函釋，認公司辦
    理減資以現金收回者，係屬該項股票轉讓之性質，而同為公司土地交易增益轉列
    資本公積轉增資配發之增資股票，財政部八十四年三月二十二日以台財稅第八四
    一六一一四四六號函釋，則認於公司辦理清算，此部分所分派之剩餘財產，應全
    數作為股東分派年度之投資收益或營利所得申報課徵所得稅。而此二號函釋最大
    之差異，乃一以減資方式為之，一為清算時於剩餘財產分派時實現之，而本件之
    中硝公司將公司土地交易增益轉列資本公積轉增資配發之增資股票，以減資方式
    使股東實質上獲得此部分之收益後，再為中硝公司之清算，故中硝公司此一行為
    ，顯係在財政部上述二函釋間，尋求既可達使股東實質上獲得此部分收益之目的
    ，又可迴避財政部八十四年三月二十二日以台財稅第八四一六一一四四六號函釋
    認屬營利所得應課徵所得稅之結果，故中硝公司此一行為，乃一有意規避租稅構
    成要件之行為，依據司法院釋字第四二０號解釋之意旨，被告主張本件原告之所
    得性質上係屬減資年度即八十六年度之營利所得，並非證券交易所得等語，即堪
    採取。本件之中硝公司利用結束營業辦理解散登記、進行清算之前，為將公司巨
    額資產分配發還予股東，不圖正當清算途逕（清算時股東個人取得超過原始出資
    額部分係屬營利所得或投資收益），而以迂迴方式即先後利用增資、減資之手法
    ，造成法律形式要件之符合，而實質規避股東原應負擔之稅負，此一行為，非但
    悖於租稅公平原則，更有違租稅正義，故其縱有信賴財政部六十九年台財稅第三
    三六九四號函釋情事，其信賴即不值得保護；況原告所援引之財政部六十九年台
    財稅第三三六九四號函釋，因有重大明顯違反上位規範之情形，應屬違法之行政
    函釋，故而原告基此之信賴亦不值得保護。原告既有股利所得，依實質課稅原則
    ，自應於形式上轉讓年度課稅。原告主張其因中硝公司減資所收取之款項，非屬
    盈餘分配，應屬免稅之證券交易所得云云，尚非可採。
四、又查，原告身為中硝公司股東，並兼任監察人，對於公司重大增減資行為自屬熟
    悉，並負有知悉相關法令之義務。申言之，依公司法第二百七十七條規定，公司
    非經股東會決議不得變更章程，乃中硝公司於八十五年九月出售土地，同年十月
    將土地增益轉列為資本公積，再利用資本公積辦理轉增資，於八十六年一月六日
    辦理減資並以現金收回分配股票，復於同年四月二十三日辦理第二次資本公積轉
    增資，同年八月六日辦理第二次減資，亦以現金收回分配股票。而依被告所提附
    卷中硝公司董事會決議錄、股東會決議錄及簽名簿，原告確全程參與相關會議，
    足認中硝公司辦理增資、減資以現金收回資本公積轉增資配發股票之迂迴取巧方
    式幫助股東規避原應負擔所得稅負之行為，為原告所知悉並參與決策，原告自難
    辭其參與中硝公司租稅迴避安排之責。又所得稅稽徵程序能否順利達成，實有賴
    於納稅義務人誠實申報義務，而稅捐稽徵機關就申報疑義相關事項，亦均提供協
    助及說明；乃原告系爭所得為公司盈餘分配性質，依法應填報營利所得稅額，原
    告竟未申報，自難認原告已盡所得稅法上協力義務，揆諸上開說明暨前揭司法院
    解釋之意旨，原告自應負漏報系爭所得之責任。是以，本件被告核定原告漏報營
    利及其他所得額合計四、九三八、四七一元，漏報課稅所得額四、九三六、四二
    ０元，逃漏稅額合計一、九七四、五六八元，乃依行為時所得稅法第一百十條第
    一項規定，處以所漏稅額二、四００元（其他所得漏稅部分）０‧二倍及一、九
    七二、一六八元（取自中硝之所得漏稅部分）０‧五倍罰鍰計九八六、五００元
    （計至百元止）核無裁量違法或濫用情事。從而，被告所為裁處原告罰鍰之處分
    ，於法即無違誤。
五、綜上所述，被告所為罰鍰之處分於法並無不合，復查決定及訴願決定遞予維持，
    均無違誤，原告猶執陳詞，請求撤銷訴願決定及原處分（含復查決定），為無理
    由，應予駁回。又本件事證已明，兩造其餘攻擊防禦方法，核與判決結果不生影
    響，爰不再逐一論述，附此敘明。
六、據上結論，本件原告之訴為無理由，依行政訴訟法第一百九十五條第一項後段、
    第九十八條第三項前段，判決如主文。
中      華      民      國    九十二    年      十二    月      十六    日
                              高雄高等行政法院第三庭
                                          審判長法官  江幸垠
                                          法      官  戴見草
                                          法      官  林石猛
右為正本係照原本作成。
如不服本判決，應於判決送達後二十日內向本院提出上訴書狀，其未表明上訴理由者
，應於提起上訴後二十日內向本院提出上訴理由書（須按對造人數附繕本）；如於本
判決宣示或公告後送達前提起上訴者，應於判決送達後二十日內補提上訴理由書（須
附繕本）。未表明上訴理由者，逕以裁定駁回。
提起上訴應預繳送達用雙掛號郵票七份（每份三十四元）。
中      華      民      國    九十二    年      十二    月      十六    日
                                          法院書記官  洪美智


司法院資訊處製作；財團法人民間司法改革基金會備份。
